臺灣基隆地方法院簡易民事判決　　　　　　　　　　九十三年度基簡字第二九一號
　　原　　　告　基隆市政府
　　法定代理人　乙○○
　　訴訟代理人　丙○○
　　被　　　告　甲○○
右當事人間請求土地使用補償金事件，本院於民國九十三年六月八日言詞辯論終結，
判決如下：
    主    文
被告應給付原告新臺幣捌萬柒仟柒佰肆拾元，及自民國九十三年五月十四日起至清償
日止，按週年利率百分之五計算之利息。
原告其餘之訴駁回。
訴訟費用新臺幣仟貳佰元由被告負擔十七分之五即新臺幣捌佰肆拾壹元，餘由原告
負擔。
本判決原告勝訴部分得假執行；但被告以新臺幣捌萬捌仟元預供擔保，得免為假執行
。
    事實及理由要領
一、原告主張：緣原告前因進行基隆市旭川河之整建，於河川上加蓋後，乃以基隆市
    所有之基隆市○○區○○段一小段一五四、二小段一九六、三小段四六等地號土
    地，與臺灣土地開發信託投資股份有限公司合建，而於民國六十七年十一月二十
    四日興建完成「親民」、「至善」與「明德」等三棟大樓，惟基地下仍作排水溝
    使用。前開大樓興建完成後，其中一百七十二戶配售予原拆遷戶，其餘二百十六
    戶則進行標售。原告並於六十八年三月二十一日以「六八基府財產字第一四五一
    ○號」配售函之說明二及投標須知第十八條明訂承購人應於房屋買賣成立當日起
    租用市有基地繳納租金，然大多數之配、標售戶於承購房屋後均未依上開函示及
    標售須知與被告訂立租約及繳納租金。迄至七十二年間，因部分配售戶一再陳情
    請求減收租金，經基隆市議會協調後，原告考量配售戶因配合拆遷作業而負擔困
    難，乃於七十二年九月二十九日以「七二基府財產字第五五四六八號」函同意配
    售戶減收五年租金；至於標售戶陳情比照配售戶減收租金部分，則分別以七十二
    年十一月八日「七二基府財產字第六一七二九號」函及七十三年一月二十七日「
    七三基府財產字第○一一七八號」函駁回其請求。嗣後因配、標售戶多次陳情希
    望免繳租金，原告為減輕地上物所有人之負擔，乃於七十九年十一月二十一日以
    「七九基府財產字第七六○七九號」函，同意照公有基地租金標準減半收取租金
    ，並依各戶之地上房屋建物產權登記面積，以一樓負擔百分三十，二、三、四樓
    各負擔百分之二十，附屬公共設施面積部分，則由一、二、三、四樓各負擔百分
    之二十之方式計算租金及土地使用補償金（以上各層租金持分綜計後之短差額，
    則由原告分擔減收），惟迄今仍有多數之地上物所有權人未與被告訂立書面租約
    及繳納租金或土地使用補償金。查坐落上開基隆市○○區○○段二小段一九六地
    號土地上之門牌號碼基隆市○○區○○路八五之二號建物（下稱系爭房屋）係被
    告所購買，面積合計為四九點四三平方公尺，兩造既未簽訂書面租賃契約，被告
    自屬無權占有，獲得相當於租金之利益，原告則受有相當於租金之損害，故原告
    得依民法第一百七十九條不當得利之規定，請求被告返還自七十二年二月二十八
    日起至九十二年十二月三十一日止，依上開「七九基府財產字第七六○七九號」
    函示減半徵收及各樓層負擔方式計算，按歷年租金率計算相當於租金之損害新臺
    幣（下同）二十九萬七千二百八十二元及法定遲延利息。
二、被告則以：當初係原告拆除被告所有之攤位後，興建系爭房屋作為補償，並未言
    明要收租金，但願意認諾如附表所示自八十八年一月一日起至九十二年十二月三
    十一日止之該段期間依原告所計算之五年租金，超過上開期間部分則拒絕給付，
    等語，作為抗辯。
三、按當事人於言詞辯論時為訴訟標的之捨棄或認諾者，應本於其捨棄或認諾為該當
    事人敗訴之判決，民事訴訟法第三百八十四條定有明文。茲被告業已認諾原告起
    訴主張如附表所示自八十八年一月一日起至九十二年十二月三十一日止相當於租
    金之損害計八萬七千七百四十元之事實，依法自應本於被告認諾而為其敗訴之判
    決。
四、又按利息、紅利、租金、贍養費、退職金及其他一年或不及一年之定期給付債權
    ，其各期給付請求權，因五年間不行使而消滅，民法第一百二十六條定有明文。
    另按無權占有使用他人之土地，可能獲得相當於租金之利益，為社會通常之觀念
    ，是以終止租約後之賠償與其他無租賃關係之賠償，名稱雖與租金異，然實質上
    仍為使用土地之代價，債權人應同樣按時收取，不因其契約終止或未成立而謂其
    時效之計算應有不同（最高法院四十九年度台上字第一七三○號判例意旨參照）
    。故無法律上之原因而獲相當於租金之利益，致他人受損害時，如該他人之利益
    返還請求權已逾租金短期消滅時效之期間，對於相當於已罹消滅時效之利益，不
    得依不當得利之法則，請求返還（最高法院八十五年度台上字第二○五九號判決
    、九十二年度台上字第二○三七號判決要旨參照）。本件原告係依無權占有、不
    當得利之法律關係請求被告返還相當於租金之利益，被告既拒絕給付超過五年部
    分之金額，應係為時效之抗辯，則原告就其提出計算表即附表中八十八年一月一
    日以前之不當得利請求權，自因已逾五年而告消滅，原告此部分之請求，尚無可
    採。
五、從而，原告主張被告應給付如附表所示自八十八年一月一日起至九十二年十二月
　  三十一日止計五年期間相當於租金之損害八萬七千七百四十元，及自起訴狀繕本
    ，為有理由，逾此範圍之主張，即無理由，應予駁回。
六、末按就民事訴訟法第四百二十七條第一項至第四項訴訟適用簡易程序所為被告敗
    訴之判決，法院應依職權宣告假執行，九十二年九月一日施行之民事訴訟法第三
    百八十九條第一項第三款定有明文。本件係民事訴訟法第四百二十七條第一項所
    定之標的金（價）額五十萬元以下之財產權訴訟，自應就原告勝訴部分依職權宣
    告假執行，並依同法第三百九十二條第二項規定，依職權宣告被告預供擔保，得
    免為假執行。
七、本件訴訟費用為三千二百元，由被告負擔十七分之五即八百四十一元（元以下四
    捨五入） ，餘由原告負擔。
中　　　華　　　民　　　國　　九十三　　年　　　六　　　月　　二十三　　日
　　　　　　　　　　　　　　　　　　臺灣基隆地方法院基隆簡易庭
　　　　　　　　　　　　　　　　　　　　法　　　官　陳湘琳
右為正本係照原本作成。
對於本件判決如有不服，應於收受送達後二十日內向本院提出上訴書狀，上訴於本院
合議庭，並按他造當事人之人數附具繕本。
中　　　華　　　民　　　國　　九十三　　年　　　六　　　月　　二十三　　日
                                        法院書記官  王佩珠
